---
title: "Relatório WHG"
author: "Kevin Zavala Mattos"
date: "`r format(Sys.time(), '%d %B, %Y')`"
output:
  pdf_document: default
  html_document: default
---


```{r setup, include=FALSE}
## Bilbitecas
library(tidyverse) # manipulação 
library(ggthemes) # temas diferentes
library(scales) # eixo com datas
library(lubridate) # operações com datas
library(zoo) #media movel
library(kableExtra) #tabela
```



```{r message=FALSE, warning=FALSE, include=FALSE}
### A função faz uma tabela com os dados dos últimos dias #####

get_infos <- function(info, country){
  
  links = list(casos = "https://raw.githubusercontent.com/CSSEGISandData/COVID-19/master/csse_covid_19_data/csse_covid_19_time_series/time_series_covid19_confirmed_global.csv",
               obitos = "https://raw.githubusercontent.com/CSSEGISandData/COVID-19/master/csse_covid_19_data/csse_covid_19_time_series/time_series_covid19_deaths_global.csv" ) # links dos csvs
  
  tabela_raw = read_csv(links[[info]])  %>%
    filter(`Country/Region` == country) %>% # filtra para o país escolhido no parâmetro 'country'
    select( -c(`Province/State`,Lat,Long)) # retira as colunas que não queremos
  
# Deixando no formato tidy

tabela_long = tabela_raw %>%
  pivot_longer(cols = -`Country/Region`,
               names_to = "data",
               values_to = "valor") %>% # o pivot_longer deixa a tabela no formato tidy, isto é, colunas = variáveis, linhas = observações
  mutate(new = c(0,diff(valor)), # código que cria a variavel de novos casos, pegando a linha e subtraindo a anterior, é um vetor que começa com zero, pois a primeira obs não tem uma obs anterior, assim o zero entra como substituto
         mm = rollmean(new,k=7, fill = NA, align = "right")) # média móvel, k = dias, fill= preenche valores vazios,  align = corresponde ao alinhamento da média, ao escolher 'rgiht' a média móvel  contabiliza o ponto + k-1 pontos anteriores

tabela_long$data <- parse_date(tabela_long$data, format = "%m/%d/%y") # transforma em data para operações com filtro


# total dos  ultimos 15 dias
 dados <- tabela_long %>%
  filter( data >= tail(tabela_long$data,1) - days(15)) %>%
   select(data,new,mm)
 
 
 if(info == "casos"){
   dados %>%
      mutate_if(is.numeric, format, digits=2) %>% # arrendonda os números
   kable(col.names = c("Data", "Número de casos","Média móvel"), align="c", format = "pipe")
 }

 else{
   dados %>%
      mutate_if(is.numeric, format, digits=2) %>%
   kable(col.names = c("Data", "Número de óbitos","Média móvel"), align="c", format = "pipe")
   }
}

```



```{r message=TRUE, warning=FALSE, include=FALSE}

### A função permite escolher o país, a informação - obitos ou novos casos - assim como o período, em meses de análise #####

fazer_grafico <- function(info, country, period = 15){
  
  links = list(casos = "https://raw.githubusercontent.com/CSSEGISandData/COVID-19/master/csse_covid_19_data/csse_covid_19_time_series/time_series_covid19_confirmed_global.csv",
               obitos = "https://raw.githubusercontent.com/CSSEGISandData/COVID-19/master/csse_covid_19_data/csse_covid_19_time_series/time_series_covid19_deaths_global.csv" ) # links dos csvs
  
  tabela_raw = read_csv(links[[info]])  %>%
    filter(`Country/Region` == country) %>% # filtra para o país escolhido no parâmetro 'country'
    select( -c(`Province/State`,Lat,Long)) # retira as colunas que não queremos
  
# Deixando no formato tidy

tabela_long = tabela_raw %>%
  pivot_longer(cols = -`Country/Region`,
               names_to = "data",
               values_to = "valor") %>% # o pivot_longer deixa a tabela no formato tidy, isto é, colunas = variáveis, linhas = observações
  mutate(new = c(0,diff(valor)), # código que cria a variavel de novos casos, pegando a linha e subtraindo a anterior, é um vetor que começa com zero, pois a primeira obs não tem uma obs anterior, assim o zero entra como substituto
         mm = rollmean(new,k=7, fill = NA, align = "right")) # média móvel, k = dias, fill= preenche valores vazios,  align = corresponde ao alinhamento da média, ao escolher 'rgiht' a média móvel  contabiliza o ponto + k-1 pontos anteriores

tabela_long$data <- parse_date(tabela_long$data, format = "%m/%d/%y") # transforma em data para operações com filtro



### GRÁFICO####

periodo <- tail(tabela_long$data,1) - months(period) # aqui é onde o período é calculado, pega a ultima obs e subtrai 

grafico = tabela_long %>%
    filter(data >= periodo) %>% # filtro de data
  ggplot(aes(x= data, y = new))+
  geom_col(fill= "#19a4d8")+ 
  geom_line(aes(x=data,y=mm), color="red", size=1)+
  theme_clean()+
  scale_x_date(labels = date_format("%b/%y"), date_breaks = "2 month") + # deixando o eixo x formatado no estilo de data
  theme(axis.text.x = element_text(angle=0), legend.position = 'top', legend.background = element_blank(),
        plot.background = element_blank())+ #parâmetros relacionados ao design do plot
  scale_y_continuous(labels = comma_format(big.mark = ".",
                                            decimal.mark = ",")) # muda o eixo y



### codigo para escolher quais serão os títulos ###

if(info == "casos"){ 
  graf_1 = grafico + 
    labs(x='',y='', 
       title='Novos casos diários de COVID-19',
       subtitle = "Média móvel de 7 dias",
       caption='Fonte: Johns Hopkins University. Elaboração: Kevin Mattos')
  return(graf_1)


  } else{
    graf_2  = grafico +
      labs(x='',y='', 
       title='Óbitos diários por COVID-19',
       subtitle = "Média móvel de 7 dias",
       caption='Fonte: Johns Hopkins University. Elaboração: Kevin Mattos')
    return(graf_2)
    }
}

```




# 1 – Número de novos casos diários de Covid-19 no Brasil 


```{r echo=FALSE, message=FALSE, warning=FALSE}

get_infos("casos", "Brazil")
```


```{r echo=FALSE, message=FALSE, warning=FALSE}
fazer_grafico("casos", "Brazil")
```


# 2 – Número de novos óbitos diários de Covid-19 no Brasil + média móvel de 7 dias


```{r echo=FALSE, message=FALSE, warning=FALSE}
get_infos("obitos", "Brazil")
```






```{r echo=FALSE, message=FALSE, warning=FALSE}
fazer_grafico("obitos", "Brazil")
```




# 3 – Número de doses de vacina para Covid-19 aplicadas diariamente no Brasil + média móvel de 7 dias, de acordo com o Ministério da Saúde


```{r message=FALSE, warning=FALSE, include=FALSE}
dados_min_sau_raw <- read_csv("https://covid.ourworldindata.org/data/owid-covid-data.csv?v=2021-06-02") # link
glimpse(dados_min_sau_raw) # visçao geral da data frame
```

```{r message=FALSE, warning=FALSE, include=FALSE}
dados_min_sau_clean <- dados_min_sau_raw %>%
  filter(location == "Brazil") %>% 
  select(location, date,new_vaccinations, new_vaccinations_smoothed) %>% # escolhi os dados normais e suavizados para poder testar
  mutate(mm_n_smooth = rollmean(new_vaccinations, k =7, fill = NA, align ="right"), 
         mm_smooth = rollmean(new_vaccinations_smoothed, k =7, fill = NA, align ="right"))

```


```{r echo=FALSE}
dados_min_sau_clean %>%
  select(date, new_vaccinations_smoothed, mm_smooth) %>%
  filter( date > tail(dados_min_sau_clean$date,1) - days(15)) %>%
   mutate_if(is.numeric, format, digits=2) %>%
  
   kable(col.names = c("Data", "Número de doses","Média móvel"), align="c", format = "pipe")
```




```{r echo=FALSE, message=FALSE, warning=FALSE}
## gráfico
periodo <- tail(dados_min_sau_clean$date,1) - days(120)
dados_min_sau_clean %>%
  filter(date > periodo) %>%
  ggplot(aes(x=date, y=new_vaccinations_smoothed))+
  geom_col(fill= "#19a4d8")+
  geom_line(aes(y=mm_smooth), color="red", size=1)+
  theme_clean()+
  scale_x_date(labels = date_format("%d/%b"), date_breaks = "10 days")+
  scale_y_continuous(labels = comma_format(big.mark = ".",
                                            decimal.mark = ","),
                      breaks = c(0,200000,400000,600000,800000,1000000,1200000,1400000))+
  theme(axis.text.x = element_text(angle=0),
        legend.background = element_blank(),
        plot.background = element_blank())+
  labs(x='',y='', 
       title='Número de doses de vacina para COVID-19',
       subtitle = "Média móvel de 7 dias",
       caption='Fonte: Ministério da Saúde. Elaboração: Kevin Mattos')
```


# 4- Número de doses de vacina para Covid-19 aplicadas diariamente no Brasil + média móvel de 7 dias, de acordo com os dados das Secretarias Estaduais



```{r message=FALSE, warning=FALSE, include=FALSE}
dados_estaduais <- read.csv("https://raw.githubusercontent.com/wcota/covid19br/master/cases-brazil-states.csv", encoding = "UTF-8", na.strings = "") # o csv estava um pouco desconfigurado, por isso a utilização do 'enconding' e 'na.strings'
glimpse(dados_estaduais)
```

```{r message=FALSE, warning=FALSE, include=FALSE}
dados_estaduais_clean <- dados_estaduais %>%
  select(date,country,state,vaccinated,vaccinated_second) %>%
filter(state == "TOTAL") %>% # selecionando apenas os casos agregados
  mutate(new_first= c(0,diff(vaccinated)), # calculando o numero de novas primeiras doses
         new_second = c(0,diff(vaccinated_second)),  # calculando o novas segundas doses
         new_total = new_first + new_second,  # calculando o numero total de novas doses
         media_movel = rollmean(new_total,k=7,fill = NA, align = "right")) 

dados_estaduais_clean$date <- as_date(dados_estaduais_clean$date)
```



```{r echo=FALSE}

# infos gerais dos ultimos 15 dias 
dados_estaduais_clean %>%
  select(-c(country,state,vaccinated, vaccinated_second)) %>%
  filter( date > tail(dados_min_sau_clean$date,1) - days(15)) %>%
   mutate_if(is.numeric, format, digits=2) %>%
  kable(col.names = c("Data", "Número de 1a. doses","Número de 2a. doses", "Número total de doses", "Média móvel do total"), align="c", format = "pipe")

```




```{r echo=FALSE, message=FALSE, warning=FALSE}

periodo <- tail(dados_estaduais_clean$date,1) - months(4)

dados_estaduais_clean %>%
  filter(date >= periodo) %>%
  ggplot(aes(x=date,y=new_total))+
    geom_col(fill= "#19a4d8")+
  geom_line(aes(y=media_movel), color="red", size=1)+
  theme_clean()+
  scale_y_continuous(labels = comma_format(big.mark = ".",
                                            decimal.mark = ","),
                      breaks = c(0,250000,500000,750000,1000000,1250000,1500000,1750000))+
  theme(axis.text.x = element_text(angle=0),
        legend.background = element_blank(),
        plot.background = element_blank())+
   scale_x_date(labels = date_format("%d/%b"), date_breaks = "10 days")+
  labs(x='',y='', 
       title='Número de doses de vacina para Covid-19 aplicadas diariamente',
       subtitle = "Média móvel de 7 dias",
       caption='Fonte: Secretarias estaduais. Elaboração: Kevin Mattos')

```


# 5 – Indicador de Mobilidade do Google para o Brasil – média simples entre os componentes de retail, grocery e workplace + média móvel de 7 dias desse mesmo agregado





```{r message=FALSE, warning=FALSE, include=FALSE}
mob_raw <- read_csv("https://www.gstatic.com/covid19/mobility/Global_Mobility_Report.csv") 
glimpse(mob_raw)
```




```{r message=FALSE, warning=FALSE, include=FALSE}
mob_clean <- mob_raw %>%
  filter(country_region == "Brazil" & is.na(sub_region_1)) %>% # os is.na foi uma maneira de captar apenas os dados agregados do BR
  select(-colnames(mob_raw)[1:8]) %>%
  `colnames<-`(c("date","retail","grocery","parks","transit","workplaces","residential")) %>% #mudei o nome das colunas para ficar mais simples de referencia-las no código
  mutate(indicador = (retail + grocery+workplaces)/3, # média simples dos indicadores
         media_movel = rollmean(indicador,k=7,fill = NA, align = "right"))

```






```{r echo=FALSE}
mob_clean %>%
  select(date, retail,grocery, workplaces, indicador, media_movel) %>%
  filter( date > tail(mob_clean$date,1) - days(15)) %>%
  mutate_if(is.numeric, format, digits=2) %>% 
  kable(col.names = c("Data", "Retail","Grocery", "Workplaces", "Indicador","Média móvel do indicador"), align="c", format = "pipe")
  
```





```{r echo=FALSE, message=FALSE, warning=FALSE}

periodo <- tail(mob_clean$date,1) - months(16)
mob_clean %>%
  filter(date >= periodo) %>%
  ggplot(aes(x=date, y= indicador))+
  geom_col(fill= "#19a4d8")+
  geom_line(aes(y=media_movel), color="red", size=1)+
  theme_clean()+
  scale_y_continuous(breaks = c(-60,-45,-30,-15,0,15))+
  
    theme(axis.text.x = element_text(angle=0),
        legend.background = element_blank(),
        plot.background = element_blank())+
   scale_x_date(labels = date_format("%b/%y"), date_breaks = "60 days")+
  labs(x='',y='', 
       title='Indicador de mobilidade',
       subtitle = "Média simples e móvel de 7 dias dos indicadores - grocery,retail e workplaces",
       caption='Fonte: Google. Elaboração: Kevin Mattos')

```

