---
title: "Vacinas Covid19 - Acre"
author: "Kevin  Mattos"
date: "`r format(Sys.time(), '%d %B, %Y')`"
output: 
  html_document:
    toc: true
    toc_float: true
---

```{r setup, include=FALSE}
knitr::opts_chunk$set(
	echo = TRUE,
	message = FALSE,
	warning = FALSE
)
# pacotes

library(tidyverse)
library(ggthemes)
library(kableExtra)
library(lubridate)
library(scales)
library(xlsx)
```

# Introdução

Este notebook pretende analisar os dados do DATASUS referente a vacinação de Covid19 no Estado do Acre. Os dados podem ser baixados no seguinte link:


https://opendatasus.saude.gov.br/dataset/covid-19-vacinacao/resource/ef3bd0b8-b605-474b-9ae5-c97390c197a8 



```{r echo=FALSE, message=FALSE, warning=FALSE}

# coletando os dados

df <- read.csv("C:\\Users\\kevin\\OneDrive\\Documentos\\covid_acre.csv", sep=";", encoding = "UTF-8")
```

# Análise exploratória

Antes de fazermos os calculos é preciso verificar se a tabela está no formato ideal e se há pontos de conflito.

```{r echo=FALSE, message=FALSE}

## Visao Geral

glimpse(df)
```



## Informaçoes cruciais


Vamos checar se há missing values na coluna de data de aplicação e quantos indivíduos diferentes tomaram a vacina neste dataset




```{r echo=TRUE}
## Checando se há Missing values para a data de aplicação
sum(is.na(df$vacina_dataAplicacao)) %>%
  kable(col.name= c("NAs"),format="pipe", align = "c")
```






```{r echo=TRUE}
## checando o número de individuos distintos tomaram vacinas
n_distinct(df$paciente_id) %>%
  kable(col.name=c("Nº de indivíduos que tomaram vacina"), format="pipe", align = "c")


```



### Summary dos dados

```{r echo=FALSE}
summary(df)
```




Nota-se que algumas colunas concentram os NAs: 

i) paciente_endereco_coPais; 


ii) paciente_endereco_coIbgeMunicipi; 


iii) paciente_endereco_cep; 


iv) vacina_categoria_codigo

\ 

Isto está dentro do esperado já que informações sobre o endereço dos pacientes são mais difíceis de obter. Os 'NAs' na coluna de códigos das vacinas, tampouco terá implicações negativas na análise.  Sendo assim, seguimos agora com as colunas de datas, o ojetivo é transformá-las em objetos 'datetime' para que possamos fazer operaçoes relacionadas a datas.

\ 

###  Transformando as colunas com datas para o formato correto 

Isto possbilitará filtrar os dados de acordo com a data e o período desejado.

\ 


```{r echo=TRUE}


df$vacina_dataAplicacao <- lubridate::ymd_hms(df$vacina_dataAplicacao) %>%
  strftime( format="%Y-%m-%d") %>% as.Date()

df$data_importacao_rnds <- lubridate::ymd_hms(df$data_importacao_rnds) %>%
  strftime(format="%Y-%m-%d") %>% as.Date()
```





```{r echo=FALSE}
# dado mais antigo do dataset

df %>%
  arrange(vacina_dataAplicacao) %>% #ordem crescente de acordo com a data
  head(1) %>% # primeira observaçao
  select(paciente_idade, vacina_dataAplicacao) %>% #selecionar as colunas de interesse para facilitar a visualizaçao
  kable(col.names= c("Idade do paciente", "Data"),format = "pipe", align = "c", row.names = F)

```



```{r echo=FALSE}
# dado mais novo do dataset
df %>%
  arrange(vacina_dataAplicacao) %>% #ordem crescente de acordo com a data
  tail(1) %>% # ultima observaçao
  select(paciente_idade, vacina_dataAplicacao) %>% #selecionar as colunas de interesse para facilitar a visualizaçao
  kable(col.name= c("Idade do paciente", "Data"),format = "pipe", align="c", row.names = F)
```





## Idade dos pacientes

Continunado na análise exploratória, é válido checar como está a distribuição das idades dos pacientes. Denominaremos grupos de atenção aqueles indivíduos menores de idades e pacientes com mais 115 anos ou mais, vamos checar: 


 \ 
 
 
```{r echo=FALSE}
## Visao geral

summary(df$paciente_idade) 

```




```{r echo=FALSE}
# pacientes menores de idade
df %>%
  filter(paciente_idade < 18 ) %>%
  count(" Menores de 18 anos", name= "Número de pacientes") %>%
  kable(col.names = c("Idade", "Número de pacientes"), format = "pipe", align="c", row.names = F)

```




```{r echo=FALSE}
# pacientes com 115 anos ou mais

df %>%
  filter(paciente_idade >= 115 ) %>%
  count("Pacientes com 115 ou mais anos")%>%
  kable(col.names = c("Idade", "Número de pacientes"), format = "pipe", align = "c", row.names = F)
```

\ 

O resultado das medidas acima mostra que há um número não desprezível de pessoas pertecentes aos grupos de atenção. Também vemos que a distribuição da idade dos pacientes é left skewed, isto é, possui maior densidade em idades maiores.  Vamos plotar um histograma para verificar.

\ 

```{r echo=FALSE, fig.height=8, fig.width=15}
df %>%
  ggplot(aes(x=paciente_idade))+
  geom_histogram(bins=30, colour= "black",fill="orange")+
  theme_clean()+
    labs(x='Idade', y='Número de doses',
       title= "Vacinação contra Covid-19 - Acre",
       subtitle = "",
       caption='Fonte: DATASUS')
```

\ 


## Desagregando o "grupo de atenção"


```{r echo=FALSE}
df %>%
  filter(paciente_idade >= 115  | paciente_idade <18) %>%
  group_by(paciente_idade) %>% 
  count() %>%
  arrange(desc(n)) %>%
  kable(col.name= c("Idade do paciente", "Doses"),format="pipe", align="c")
```

\ 

De fato, como podemos ver, há indícios de erros na coleta dos dados, nao excluirei da amostra, mas cabe uma nota de atenção.

\ 






# Agregados da aplicação da vacina contra a COVID-19



Após análise da estrutura dos dados partimos para verificar o montante de vacinas aplicadas nos últimos 15 dias.





```{r include=FALSE}
## definição do numero de dias que queremos analisar
n_d <-15
```


\ 




```{r echo=FALSE}
## número de doses nos ultimos 15 dias
 total <- df %>%
  count("Total")

total %>%
  kable(col.name= c("Período", "Nº de doses"),format = "pipe", align = "c")
```


```{r echo=FALSE}
## número de doses nos ultimos 15 dias
 total_15 <- df %>%
  filter(vacina_dataAplicacao > today() - ddays(n_d)) %>%
  count("Últimos 15 dias")

total_15 %>%
  kable(col.name= c("Período", "Nº de doses"),format = "pipe", align = "c")
```


\ 

```{r echo=FALSE}
# total de doses nos ultimos 15 dias
total_dia <- df %>%
  filter(vacina_dataAplicacao > today() - ddays(n_d)) %>%
  group_by(vacina_dataAplicacao) %>%
  count() %>%
  arrange(desc(vacina_dataAplicacao)) 

total_dia %>%
  kable(col.names = c("Data", "Nº de doses"), format= "pipe", align="c")


```

\ 

\ 

```{r echo=FALSE, fig.height=8, fig.width=15}
total_dia %>% 
ggplot()+
  geom_col(aes(x=vacina_dataAplicacao, y= n),fill= "orange", colour="black") +
  geom_label(aes(x= vacina_dataAplicacao, y=n, label=n))+
  theme_clean() +
  theme(axis.text.x = element_text(angle=90), legend.background = element_blank(), legend.title = element_blank())+
  scale_x_date(labels = date_format("%d/%m"), date_breaks = "1 day") +
  coord_cartesian(xlim = c((today() - ddays(n_d)), today()- ddays()))+
  
  labs(x='', y='Número de doses',
       title= "Vacinação - Acre",
       subtitle = "Últimos 15 dias",
       caption='Fonte: DATASUS')


  
```

\ 

\ 

## Vacinas aplicadas por dia dividida pelo tipo de dose, últimos 15 dias


\ 


```{r echo=FALSE}
# numero total de doses por tipo de dose
total_tipo <- df %>%
  filter(vacina_dataAplicacao > today() - ddays(n_d)) %>%
  group_by(vacina_descricao_dose) %>%
  count() 
  
  
  total_tipo %>% kable(col.names = c("Dose", "Quantidade"), format="pipe", align = "c")

```




```{r echo=FALSE}
# numero de doses por dia por tipo de dose (1a., 2a., ou unica)


doses_tipo_dia <- df %>%
  filter(vacina_dataAplicacao > today() - ddays(n_d)) %>%
  group_by(vacina_descricao_dose, vacina_dataAplicacao) %>%
  count() %>%
  arrange(desc(vacina_dataAplicacao)) 

doses_tipo_dia %>%
  kable(col.names = c("Dose","Data", "Quantidade"), format="pipe", align = "c")
```

```{r echo=FALSE, fig.height=8, fig.width=15}
doses_tipo_dia %>%
  ggplot()+
  geom_col(aes(x=vacina_dataAplicacao, y=n, fill=vacina_descricao_dose), colour="black") +
  theme_clean() +
  theme(axis.text.x = element_text(angle=0), 
        legend.background = element_blank(), 
        legend.title = element_blank(),
        legend.position = 'bottom')+
  scale_x_date(labels = date_format("%d/%m"), date_breaks = "1 day") +
  scale_fill_manual(values = c("grey", "orange"))+
  coord_cartesian(xlim = c((today() - ddays(n_d)), today()- ddays(3)))+
  
  labs(x='', y='Número de doses',
       title= "Vacinação - Acre",
       subtitle = "Últimos 15 dias",
       caption='Fonte: DATASUS')
  
  
```



```{r eval=FALSE, fig.width=15, include=FALSE}
total_tipo%>%
  ggplot()+
  geom_col(aes(x= vacina_descricao_dose, y=n, fill= vacina_descricao_dose)) +
  #geom_label(aes(x=vacina_descricao_dose, y= n, label=n))+
  coord_flip()+
  theme_clean() +
  theme(legend.position = 'none',
        legend.title = element_blank(),
        axis.text.x = element_text(angle=0),
        legend.background = element_blank()) +
  scale_fill_manual(values = c("orange", "grey"))+
  labs(x='', y='Número de doses',
       title= "Vacinação - Acre",
       subtitle = "Últimos 15 dias",
       caption='Fonte: DATASUS')
  
```

\ 

\ 



## Vacinas aplicadas por fabricante, últimos 15 dias 




```{r echo=FALSE}
# numero de doses nos ultimos 15 dias por fabricante
dose_fab <- df %>%
  filter(vacina_dataAplicacao > today() - ddays(n_d)) %>%
  group_by(vacina_nome) %>%
  count() %>%
  arrange(desc(n))

dose_fab %>%
  kable(col.name=c("Vacina", "Nº de doses"),format = "pipe", align = "c")
```

\ 
\ 


## Número de doses  por fabricante e pelo tipo de dose, últimos 15 dias


```{r echo=FALSE}
# numero de doses nos ultimos 15 dias por fabricante e pelo tipo de dose
dose_fab_tipo <-  df %>%
  filter(vacina_dataAplicacao > today() - ddays(n_d)) %>%
  group_by(vacina_nome, vacina_descricao_dose) %>%
  count() %>%
  arrange(desc(n)) 

dose_fab_tipo%>%
  kable(col.name = c("Vacina", "Dose", "Quantidade"),format = "pipe", align = "c")
```


\ 


```{r echo=FALSE, fig.height=5, fig.width=15}
df %>%
  filter(vacina_dataAplicacao > today() - ddays(n_d)) %>%
  group_by(vacina_nome, vacina_descricao_dose) %>%
  count() %>%
  arrange(desc(n)) %>%
  
  ggplot() +
  geom_col(aes(x=vacina_nome , y=n, fill= vacina_descricao_dose)) +
   scale_fill_manual(values = c("grey", "orange")) +
  coord_flip()+
  theme_clean()+
  theme(legend.position = 'top',
        legend.title = element_blank(),
        axis.text.x = element_text(angle=0),
        legend.background = element_blank()) +
  scale_fill_manual(values = c("orange", "grey"))+
  labs(x='', y='Número de doses',
       title= "Vacinação - Acre",
       subtitle = "Últimos 15 dias",
       caption='Fonte: DATASUS')
  
```
\ 



## Vacinas aplicadaspor grupos de atendimento com maior número de doses, últimos 15 dias


```{r echo=FALSE}
# numero de doses nos ultimos 15 dias no top 5 grupos 
grupos_top5 <- df %>%
  filter(vacina_dataAplicacao > today() - ddays(n_d)) %>%
  group_by(vacina_grupoAtendimento_nome) %>%
  count() %>%
  arrange(desc(n)) %>%
  head(15)

grupos_top5 %>%
  kable(col.name=c("Grupos de atendimento", "Nº de doses"),format = "pipe", align = "c")
```





## Número de doses  por grupo de atendimento e tipo de dose, nos últimos 15 dias

```{r echo=FALSE}
# numero de doses nos ultimos 15 dias no top 5 grupos 
grupos_top10_dose <- df %>%
  filter(vacina_dataAplicacao > today() - ddays(n_d)) %>%
  group_by(vacina_grupoAtendimento_nome, vacina_descricao_dose) %>%
  count() %>%
  arrange(desc(n)) %>%
  head(15) 

grupos_top10_dose %>%
  kable(col.name=c("Grupos de atendimento", "Dose","Quantidade"),format = "pipe", align = "c")
```


```{r echo=FALSE, fig.height=15, fig.width=20}

# Transformando os grupos de atendiemnto em factor para poder reodernar num plot futuro

grupos_top10_dose$vacina_grupoAtendimento_nome <- factor(grupos_top10_dose$vacina_grupoAtendimento_nome, levels = unique(grupos_top10_dose$vacina_grupoAtendimento_nome))



## plot 
grupos_top10_dose %>%
  mutate(grupos = fct_reorder(vacina_grupoAtendimento_nome, -n))%>% # ordenar em ordem crescente os grupos pelo valor de n
  ggplot() +
  geom_col(aes(x= grupos, y=n, fill= vacina_descricao_dose))+
  scale_fill_manual(values = c("grey", "orange")) +
  coord_flip()+
  theme_clean()+
  theme(legend.position = 'top',
        legend.title = element_blank(),
        axis.text.x = element_text(angle=0),
        legend.background = element_blank()) +
  scale_fill_manual(values = c("grey", "orange"))+
  labs(x='', y='Número de doses',
       title= "Vacinação - Acre",
       subtitle = "Últimos 15 dias",
       caption='Fonte: DATASUS')
```


# Análise adicional 



## Sexo e raça dos pacientes

Vamos ver como se apresentam duas importantes variáveis qualitativas dos pacientes -- sexo e raça



\ 


```{r echo=FALSE}
df %>%
  group_by(paciente_enumSexoBiologico)%>% #agrupando as observacoes pelo sexo 
  summarise(mediana = median(paciente_idade),
            n_doses = n()) %>%
  mutate(percentual = round(n_doses / nrow(df)*100,2)) %>%
  arrange(desc(n_doses)) %>% # ordenando em ordem decrescente
  kable(col.names = c("Sexo", "Mediana", "Nº de doses","Percentual"), format="pipe", align = "c") # output num formato mais agradável
```



\ 


```{r echo=FALSE}
df %>%
  group_by( paciente_racaCor_valor)%>% #agrupando as variaveis pela raça
  summarise(mediana = median(paciente_idade),
            n_doses = n()) %>%
  arrange(desc(n_doses)) %>%   # ordenando em ordem decrescente
  mutate(percentual = round(n_doses / nrow(df)*100,2))%>%

  kable(col.names = c( "Raça", "Mediana", "Nº de doses","Percentual"), format = "pipe", align = "c") # output num formato mais agradável
```

\ 



```{r echo=FALSE}
df %>%
  group_by(paciente_enumSexoBiologico, paciente_racaCor_valor)%>% #agrupando as variaveis pelo sexo e raça
  summarise(mediana = median(paciente_idade),
            n_doses = n()) %>%
  mutate(percentual = round(n_doses / nrow(df)*100,2))%>%
  arrange(desc(n_doses)) %>% # ordenando em ordem decrescente
  kable(col.names = c("Sexo", "Raça", "Mediana", "Nº de doses", "Percentual"), format = "pipe", align="c") # output num formato mais agradável
```


## Exportando o Excel

Por fim vamos utilizar as tabelas feitas acima para exportar para um arquivo .xlsx


\ 

```{r echo=TRUE, message=FALSE, warning=FALSE}


# total sem desagregar

data.frame(Doses = c( "Total"),
                 Número = total$n) %>%
  write.xlsx("covid_ac.xlsx", sheetName="Total", row.names = F )

# tipo de dose
data.frame(Dose = c("1ª ", "2ª"),
                 Número = total_tipo$n) %>%
  write.xlsx("covid_ac.xlsx", sheetName="Total - tipo de dose", row.names = F, append = T)


# total ultimos 15 dias
data.frame(Doses = c("Total"),
                 Número = total_15$n) %>%
  write.xlsx("covid_ac.xlsx", sheetName="Total - 15 dias", row.names = F, append = T)

# doses por dia

data.frame(Data = total_dia$vacina_dataAplicacao,
                 Número = total_dia$n) %>%
  write.xlsx("covid_ac.xlsx", sheetName="Doses por dia - 15 dias", row.names = F, append = T)

## Total por fabricante
data.frame(fabricante = dose_fab$vacina_nome,
                 Número = dose_fab$n) %>%
  write.xlsx("covid_ac.xlsx", sheetName="Total - fabricante - 15 dias", row.names = F, append = T)

## Total por fabricante e dose
data.frame(fabricante = dose_fab_tipo$vacina_nome,
           Dose =dose_fab_tipo$vacina_descricao_dose,
                 Número = dose_fab_tipo$n) %>%
  write.xlsx("covid_ac.xlsx", sheetName="Total - fabricante e tipo de sose - 15 dias", row.names = F, append = T)


## total por grupo

data.frame(Grupo = grupos_top5$vacina_grupoAtendimento_nome,
                 Número = grupos_top5$n) %>%
  write.xlsx("covid_ac.xlsx", sheetName="Total - grupos - 15 dias", row.names = F, append = T)

# total por grupo e dose

data.frame(Grupo = grupos_top10_dose$vacina_grupoAtendimento_nome,
           Dose = grupos_top10_dose$vacina_descricao_dose,
                 Número = grupos_top10_dose$n) %>%
  write.xlsx("covid_ac.xlsx", sheetName="Total - grupos e tipo de dose - 15 dias", row.names = F, append = T)

```

